臺灣臺南地方法院民事判決
110年度訴字第675號
原      告  鴻運鴻不動產開發有限公司

法定代理人  李應吉  
訴訟代理人  陳琪玫  
被      告  許弘松  
上列當事人間請求給付服務報酬事件，經本院於民國111年6月21
日言詞辯論終結，判決如下：
    主    　文
原告之訴及假執行之聲請均駁回。
訴訟費用由原告負擔。
    事實及理由
一、原告主張：
　㈠坐落臺南市○市區○○段000○00000○000○000地號土地（含地上
    建物，下稱系爭房地），為被告與訴外人許弘沂（被告之兄
    ）所共有，因被告有意出售系爭房地，早在其委託原告銷售
    前，即曾與訴外人吳聖霖（買方）接洽議價過，當時雙方就
    價格尚未能達成合意，後經訴外人劉志清（即原告仲介人員
    ）居間斡旋，被告與吳聖霖於110年3月31日當面議價，二人
    達成總價新臺幣（下同）8,200萬元之共識，但被告表示尚
    有其他人在議價，倘決定與吳聖霖簽約，會再通知原告，並
    於當晚（31日）通知劉志清同意將系爭房地以8,200萬元出
    售予吳聖霖，劉志清旋至被告住處簽立專任委託銷售契約書
    及委託事項變更契約書（下稱系爭銷售契約），確認被告同
    意以8,200萬元委託原告居間仲介銷售系爭房地，並約定服
    務費報酬為50萬元，委託銷售期間自110年3月31日起至110
    年4月10日止。
　㈡又被告向原告仲介人員表示其兄許弘沂同意由其委託銷售系
    爭房地，並提出其與許弘沂商定出售時間及價格之Line對話
    紀錄，吳聖霖亦於同日（31日）以8,200萬元承購價格，另
    與訴外人鴻運多不動產開發有限公司（下稱鴻運多公司）簽
    立不動產買賣意願書及斡旋金820萬元支票1紙，向原告為承
    買之意思表示，原告乃依系爭契約代理被告收受該支票作為
    定金，並於翌日（4月1日）持該支票及買方意願書至被告住
    處，告知其成交及簽約日期（同年4月8日），暨簽約所需備
    妥之資料，而經被告回復其已將簽約之事轉知許弘沂，並確
    認其當日會到場簽約等情。惟於簽約當日僅被告1人到場，
    因其未能協同許弘沂到場簽約，致無法與買方完成簽約程序
    ，應屬可歸責於被告之事由，而未能簽立買賣契約書。然原
    告既已完成居間仲介義務，依系爭契約第8條第4項規定，被
    告除應向原告支付原約定之服務報酬50萬元外，另須賠償賠
    償委託銷售價百分之2之懲罰性違約金即164萬元，共計214
    萬元。
　㈢被告雖否認其有向原告表明許弘沂同意委由其出售系爭土地
    之情，惟出賣人對於出賣之標的物，不以有處分權為必要，
    則委託銷售土地之委託人，基於相同之法理，亦不以有處分
    權為必要。被告係委託原告銷售系爭土地全部，並向原告表
    示已獲得許弘沂同意出售，縱其未經許弘沂授權，就許弘沂
    之應有部分無處分權，亦不影響系爭契約之效力。況由許弘
    沂於被告告訴劉志清等人詐欺案件偵查中，亦證述其同意被
    告銷售系爭房地，並接獲被告通知簽約日，本已準備在4月8
    日要出面簽約，其間因與被告發生齟齬，才不出面簽約等語
    ，亦可證明被告已受許弘沂概括委託銷售系爭房地，因許弘
    沂未配合辦理而發生之履行障礙，仍屬可歸責於被告之事由
    。
　㈣並聲明：
　1.被告應給付原告214萬元，及自起訴狀繕本送達翌日起至清
    償日止按年息百分之5計算之利息。
  2.請准原告供擔保得為假執行。
二、被告答辯：
　㈠系爭房地是伊與許弘沂共有各持分2分之1，伊二人於109年12
    月間協議出售，原告業務人員劉志清於110年3月24日向伊洽
    詢委託銷售事宜，伊當時表明不簽委託書，如若有找到合宜
    買家成交，伊願意支付佣金，並陳明系爭房地為伊兄弟共有
    ，因兄弟感情不和睦，故欲出售換現金好處理等情。同年3
    月29日，鄉景建設公司總經理吳聖霖偕同其公司人員至伊住
    處表示願意出價7,600萬元，伊表示另有其他人在出價，尚
    無法確定。隔日（30日），劉志清向伊表示有某建商欲購買
    及佣金1％，伊提議佣金改為0.5％，如出價超過8,200萬元，
    則佣金50萬元，並經劉志清同意。翌日（31日）上午10時，
    劉志清偕同吳聖霖至伊住處議價，並出價到8,200萬元，伊
    於當晚8時許詢問許弘沂同意接受此價格後，再回復劉志清
    同意以上開價格出售，劉志清隨即於當晚9時許再至伊住處
    ，以政府規定須簽委託書才能報帳為由，誘導伊簽立系爭委
    託銷售契約書，並放棄3天審閱期，已違反消費者保護法（
    下稱消保法），應屬無效。
　㈡又原告仲介人員知悉系爭土地為伊與許弘沂共有，系爭契約
    書亦標示所有權人為伊二人，伊雖已事先徵得許弘沂同意出
    售，並將此轉知原告仲介人員，然許弘沂並未授權伊處理出
    售事宜，伊亦未向原告仲介人員表示代理許弘沂，或經其授
    權之情，故仍需經許弘沂到場簽約，系爭房地之買賣契約始
    能成立。而伊已於簽約日到場，乃許弘沂事後翻異而不願到
    場簽約，買方亦不願僅買受伊之持分，因而未能完成簽約事
    宜，應屬不可歸責於伊之事由。原告陳稱許弘沂已概括授權
    伊處理出售事宜云云，並非事實，執此主張伊負有使許弘沂
    到場簽約之義務等情詞，應不可採。
　㈢並聲明：
　1.原告之訴及假執行之聲請均駁回。
　2.如受不判決，請准供擔保免為假執行，
三、本院之判斷：
  ㈠經查，下列事實有兩造簽立之土地專任委託銷售契約書及委
    託事項變更契約書、吳聖霖與鴻運多公司簽立之不動產買賣
    意願書及820萬元支票影本(見訴卷23-29頁)，暨被告與許弘
    沂Line對話截圖(見訴卷63-69頁)，可資證明，應堪認定：
　1.系爭房地為被告與其兄許弘沂共有持分各2分之1。
　2.被告於110年3月31日委託原告銷售系爭房地（承辦仲介人員
    為劉志清），委託銷售價格為8,200萬元，並約定服務費報
    酬為50萬元，委託銷售期間自110年3月31日起至110年4月10
    日止。
　3.吳聖霖於110年3月31日委託鴻運多公司以8,200萬元價格承
    購系爭房地，並開立斡旋金820萬元支票1紙，經劉志清代理
    被告收受作為定金。
　4.被告與吳聖霖於110年4月8日簽約日到場，因許弘沂未到場
    ，故而未能完成簽約。
　5.被告曾於109年12月22日徵詢許弘沂同意以每坪底價15萬元
    出售系爭房地，嗣於110年3月31日通知許弘沂：「有建商出
    價一坪約17萬元，有意願就來簽約」、「不買我就跟他拒絕
    ，以後就不賣了」、「4/8日早上10點帶身分證、印鑑證明
    章、一般章各一，土地及建物所有權狀到善化建國路29-12
    號幸福家不動產」等訊息，並經許弘沂回復：「OK」。後被
    告於同年4月1日傳簡訊告知許弘沂：「這次交易若因你的遲
    延沒及早簽成履保造成買方退出，以後你負責談比我談的高
    價不然我不賣」、「你最好提早回來簽履保，不然要給我授
    權書處理」等語，經許弘沂回覆：「依照你的口吻，我不賣
    了，4/8，我不會到場，你也不用再打電話給我了」等語。
  ㈡次查，系爭契約書記載「委託人已充分瞭解契約內容並同意不行
    使三日審閱期」，並經被告簽名之情，亦有上開契約書可稽
    。被告雖抗辯：原告仲介人員令放棄審閱期，違反消保法，
    系爭契約應屬無效等情詞。惟按消保法第11條之1第1、2項
    固規定，企業經營者與消費者訂立定型化契約前，應有30日
    以內之合理期間，供消費者審閱全部條款內容。違反前項規
    定者，其條款不構成契約之內容；及內政部92年6月26日公
    告修正之不動產委託銷售定型化契約應記載及不得記載事項
    ，契約審閱期間不得少於3日。然上開規定係為保護消費者
    所設，使其於訂立定型化契約前，經由相當期間之審閱，有
    充分了解定型化契約條款之機會，倘消費者於訂約時自願放
    棄其審閱期間之權利，法律並無禁止消費者拋棄此部分權利
    之限制，基於私法自治及契約自由原則，並無不可，對於該
    定型化契約之效力自不生影響，故被告此部分抗辯，尚難認
    可採。
  ㈢又查，系爭委託銷售契約書第8條第3項第3款及第4項規定：
    專任委託之遵守：有下列情形之一者，均視為乙方（即原告
    ）已完成居間仲介之義務，甲方（即被告）仍應支付原約定
    之服務報酬，並應立即全額一次支付予乙方。...（3)乙方
    代理甲方收受定金後，因可歸責於甲方之事由而不願或無法
    與乙方所介紹之客戶簽立土地買賣契約書時；前項第（3)款
    及第（4)款之情形甲方除應支付原約定之服務報酬予乙方外
    ，另須賠償乙方委託銷售價百分之2之懲罰性違約金；而被
    告與吳聖霖於110年4月8日未能完成簽約等情，固均堪認定
    。
  ㈣惟查，原告主張被告與買方無法完成簽約，係可歸責於被告
    之事由等情詞，依前開㈠之4所示，可知被告未能與買方完成
    簽約，乃係因另一共有人許弘沂不願到場簽約所致，並非被
    告不願簽約之故，洵甚明確。且查，許弘沂並未授權被告處
    理出售事宜，被告並非同時代理許弘沂與原告簽立系爭委託
    銷售契約，亦未曾向原告之仲介人員表示其有取得許弘沂授
    權之情事，原告之仲介人員亦未要求被告提出許弘沂授權書
    或委託書等情，已分據兩造所陳明（見訴卷第127頁）。
　　原告以被告曾取得許弘沂同意出售系爭房地，並將此訊息告
    知原告之仲介人員之情事，遽謂許弘沂已委任被告出售，被
    告已取得許弘沂之概括授權等情詞，尚屬無稽，並無可採。
　　因此，被告雖委託原告出售全部房地，然其依系爭委託銷售
    契約，並不負使許弘沂到場簽約之義務，而系爭房地之買賣
    能否成交及完成締約，尚須許弘沂願意到場簽約，始能成就
    ，惟原告並未取得許弘沂之委託，其與被告間之系爭委託銷
    售契約，對於許弘沂自無拘束力，則許弘沂於簽約前因與被
    告通訊不悅（見依前開㈠之5所示），故而不願到場簽約，即
    難認係可歸責於被告之事由。
  ㈤從而，原告主張被告對於許弘沂不到場簽約之障礙事由，應
    有可歸責之情詞，尚難採憑，是其主張已完成居間仲介服務
    ，依系爭契約請求被告服務報酬及違約金，尚屬無據，自不
    應准許。
五、綜上所述，本件並非可歸責於被告之事由，致無法與買方完
    成簽約，原告依系爭契約請求被告給付服務報酬及違約金共
    計214萬元，及自起訴狀繕本送達翌日起至清償日止，按年
    息百分之5計算之利息，為無理由，應予駁回。又本件原告
    之訴既經駁回，其假執行之聲請亦失所附麗，應併予駁回。
六、本件事證已臻明確，兩造其餘之攻擊或防禦方法及所用之證
    據，經本院斟酌後認為均不足以影響本判決之結果，爰不逐
    一論列，附此敘明。
七、論結：原告之訴為無理由，依民事訴訟法第78條，判決如主
    文。
中　　華　　民　　國　　111 　年　　8 　　月　　31　　日
                  民事第五庭  法  官　陳淑卿
以上正本係照原本作成。
如對本判決上訴，須於判決送達後20日內向本院提出上訴狀。
如委任律師提起上訴者，應一併繳納上訴審裁判費。
中　　華　　民　　國　　111 　年　　9 　　月　　7 　　日
                              書記官  謝璧卉